臺灣高等法院刑事判決
109年度上訴字第2512號
上  訴  人  
即  被  告  葉威廷



上列上訴人因違反毒品危害防制條例案件，不服臺灣桃園地方法
院108年度審訴字第2482號，中華民國109年4月10日第一審判決
（起訴案號：臺灣桃園地方檢察署108年度毒偵字第2201、3700
號），提起上訴，本院判決如下：
    主  文
原判決撤銷。
本件公訴不受理。
    理  由
一、公訴意旨略以：上訴人即被告甲○○前因施用毒品案件，經送
    觀察、勒戒後，因認無繼續施用毒品之傾向，於民國96年7
    月16日執行完畢，由臺灣桃園地方檢察署檢察官以96年度毒
    偵字第2112號為不起訴處分確定。又因於上開觀察勒戒執行
    完畢釋放後5年內之98年間因施用毒品案件，經原審法院分
    別以97年度審訴字第3448號判決判處應執行有期徒刑6月確
    定；嗣於101年間又因施用毒品案件，經原審法院以101年度
    審訴字第896號判決判處有期徒刑6月確定；另於㈠104年間又
    因施用毒品案件，經原審法院以104年度審訴字第2058號判
    決處有期徒刑7月、3月確定，後經原審法院以105年度聲字
    第3555號裁定應執行刑8月；又於㈡105年間因施用毒品案件
    ，經原審法院以105年審簡字938號判決處有期徒刑4月15日
    、2月，定應執行刑5月，㈠、㈡兩罪接續執行後於106年4月6
    日徒刑易科罰金出監執行完畢。詎其詎仍不知悔改，竟基於
    施用第一級毒品及第二級毒品之犯意，分別為下列犯行：㈠
    於108年2月2日下午5時許，在桃園市○○區○○路00號住處內，
    先以將第二級毒品甲基安非他命置於玻璃球內燒烤，吸食其
    產生煙霧之方式，施用第二級毒品甲基安非他命1次；復以
    將第一級毒品海洛因摻入香菸內點燃吸食之方式，施用第一
    級毒品海洛因1次。嗣於108年2月2日下午9時許，在桃園市○
    ○區○○○路0段00號行跡可疑為警盤查，因其為毒品採驗人口
    為警採尿送驗，結果呈嗎啡及甲基安非他命陽性反應。㈡於1
    08年5月27日下午7時許，在桃園市中壢區友人住處內，先以
    將第二級毒品甲基安非他命置於玻璃球內燒烤，吸食其產生
    煙霧之方式，施用第二級毒品甲基安非他命1次；復以將第
    一級毒品海洛因摻入香菸內點燃吸食之方式，施用第一級毒
    品海洛因1次。嗣於108年5月28日下午7時許，因另案為警緝
    獲，經被告同意為警採尿送驗，結果呈嗎啡及甲基安非他命
    陽性反應。因認被告涉犯毒品危害防制條例第10條第1項之
    施用第一級毒品及同條第2項之施用第二級毒品罪嫌云云。
二、按刑事訴訟法第303條第1款規定，案件有起訴之程序違背規
    定之情形者，應諭知不受理之判決。此所稱之起訴之程序違
    背規定，係指檢察官提起公訴之訴訟行為於程序上有違法律
    之規定而言。而提起公訴之訴訟行為是否於程序上有違法律
    規定，原則上，固是以起訴時所存在之事項及法律規定為判
    斷，惟檢察官起訴後始發生之情事變更事由，致法院不能為
    實體審理及判決亦屬「起訴之程序違背規定」（最高法院10
    9年度台上字第3826號判決意旨參照）。
三、次按毒品危害防制條例於109年1月15日經修正公布第20條、
    第23條等條文，並增訂第35條之1，自同年7月15日施行生效
    。修正後毒品危害防制條例第20條第3項規定：「依前項規
    定為觀察、勒戒或強制戒治執行完畢釋放後，3年後再犯第1
    0條之罪者，適用前2項之規定」。同條例第23條第2項規定
    ：「觀察、勒戒或強制戒治執行完畢釋放後，3年內再犯第1
    0條之罪者，檢察官或少年法院（地方法院少年法庭）應依
    法追訴或裁定交付審理」。另同條例第35條之1第2款規定：
    「審判中之案件，由法院或少年法院（地方法院少年法庭）
    依修正後規定處理；依修正後規定應為不起訴處分或不付審
    理之裁定者，法院或少年法院（地方法院少年法庭）應為免
    刑之判決或不付審理之裁定」，亦即法院就審判中之施用毒
    品案件，應依上揭修正後規定處理。本次修正之毒品危害防
    制條例第20條第3項及第23條第2項規定，雖僅將原條文之再
    犯期間由「5年」改為「3年」，惟鑑於採取傳統刑事機構式
    處遇，將施用毒品者當作「犯人」處理，其施用人數及再犯
    率仍高，將施用毒品者監禁於監獄內，僅能短期間防止其接
    觸毒品，因慣用毒品產生之「心癮」根本無法根除，並慮及
    毒品危害防制條例施行多年累積之戒毒經驗及實效，暨逐步
    擴充之醫療、戒癮機構、專業人力、社區支援系統等資源，
    尤以本次毒品危害防制條例第24條修正，擴大檢察官對施用
    毒品者附條件緩起訴處分之範圍，使其能視個案具體情形給
    予適當多元社區處遇。準此，本次修正後對於施用毒品者之
    思維，自應與時俱進，擺脫以往側重於「犯人」身分之處罰
    ，著重其為「病患」之特質，並以「治療」疾病為出發點，
    重新評價前揭所謂「3年後再犯」之意義。而毒品戒除不易
    ，須經長期且持續之治療，為醫療及司法界之共識，施用毒
    品者既被視為「病患性犯人」，最佳處遇方式即為治療，期
    能逐漸減少毒品施用之頻率及數量，進而達到戒除毒癮的完
    全治癒目標。對於施用毒品者之治療方式，有機構外之處遇
    （如自行赴醫院戒癮、附命完成戒癮治療緩起訴處分等），
    或機構內之觀察、勒戒或強制戒治；至對施用毒品者科以刑
    罰，無非在運用刑罰之一般預防功能以嚇阻毒品之施用。基
    於憲法保障人民之生存權，及根據每個國民生存照顧需要提
    供基本給付之理念，為協助施用毒品者戒除毒癮復歸社會，
    對於經監獄監禁處遇後仍再犯之施用毒品者，更應恢復以機
    構內、外之治療協助其戒除毒癮。此即本次修正毒品危害防
    制條例第20條第3項關於施用毒品者所謂「3年後再犯」係何
    所指之立法真諦。換言之，除檢察官優先適用同條例第24條
    命附條件緩起訴處分處遇（不論幾犯，亦無年限）外，對於
    施用毒品初犯者，即應適用第20條第1項、第2項為機構內之
    觀察、勒戒或強制戒治；若於上開機構內處遇執行完畢釋放
    後，「3年內再犯」者，依第23條第2項規定，應依法追訴；
    倘於「3年後再犯」，自應再回歸到傳統醫療體系機構內重
    為觀察、勒戒或強制戒治之治療。是對於戒除毒癮不易者，
    唯有以機構內、外處遇及刑事制裁等方式交替運用，以期控
    制或改善其至完全戒除毒癮。是以，現行毒品危害防制條例
    既認施用毒品者具有「病患性犯人」特質，強調治療勝於處
    罰、醫療先於司法，對於第20條第3項及第23條第2項所謂「
    3年後（內）再犯」，自應以3年為期，建立定期治療之模式
    。準此，第20條第3項規定中所謂「3年後再犯」，只要本次
    再犯（不論修正施行前、後）距最近1次觀察、勒戒或強制
    戒治執行完畢釋放，已逾3年者，即該當之，不因其間有無
    犯第10條之罪經起訴、判刑或執行而受影響（最高法院109
    年度台上大字第3826號裁定意旨參照）。
四、經查：
　㈠被告前因施用第一級毒品案件，經原審法院以96年度毒聲字
    第603號裁定送觀察、勒戒後，因認無繼續施用毒品傾向，
    於96年7月16日執行完畢釋放出所，並由臺灣桃園地方檢察
    署檢察官以96年度毒偵字第2112號為不起訴處分確定，有本
    院被告前案紀錄表及矯正簡表在卷可查（本院卷第33頁，毒
    偵字第2201號卷第27頁）。
　㈡嗣被告⒈於108年2月2日下午5時許，先後犯施用第二級毒品甲
    基安非他命及第一級毒品海洛因之犯行；⒉再於108年5月27
    日下午7時許，先後犯施用第二級毒品甲基安非他命及第一
    級毒品海洛因之犯行，距被告最近一次觀察、勒戒或強制戒
    治執行完畢釋放之日（即96年7月16日），已逾3年，核屬毒
    品危害防制條例第20條第3項所規定之「3年後再犯」。揆諸
    前開說明，本件仍應依修正後之毒品危害防制條例第20條第
    3項、現行同條例第24條等規定，由檢察官基於一次性之整
    體規劃而重啟處遇程序，視被告個案情形，是否適合「觀察
    、勒戒或強制戒治」或給予「附命完成戒癮治療緩起訴處分
    」之機會。檢察官逕予提起公訴，法院無從替代檢察官為上
    開合義務性之裁量處遇，應認本件起訴程序違背規定，且無
    從補正。原審未及適用修正後之毒品危害防制條例，諭知被
    告有罪之實體判決，即有違誤。被告上訴雖未指摘及此，然
    原判決既有前揭可議之處，自屬無可維持，應由本院將原判
    決撤銷，諭知公訴不受理之判決，並不經言詞辯論為之。
據上論斷，應依刑事訴訟法第369第1項前段、第364條、第303條
第1款、第307條，判決如主文。
中　　華　　民　　國　 109　　年　　12　　月　　29　　日
                  刑事第二十五庭審判長法　官  邱滋杉
                                      法　官  黃翰義
                                      法　官  陳彥年
以上正本證明與原本無異。
施用第一級毒品部分如不服本判決，應於收受送達後20日內向本
院提出上訴書狀，其未敘述上訴之理由者並得於提起上訴後20日
內向本院補提理由書（均須按他造當事人之人數附繕本）「切勿
逕送上級法院」。
施用第二級毒品部分不得上訴。
                                      書記官  彭秀玉
中　　華　　民　　國　　109 　年　　12　　月　　29　　日